臺灣高等法院刑事判決　　　　　　　　　　　　　九十一年度上易字第二六四四號
　　上　訴　人　臺灣板橋地方法院檢察署檢察官
　　上　訴　人
　　即　被　告　乙○○○　女.
　　選任辯護人　蔡銘書律師
　　　　　　　　陳傳中律師
　　　　　　　　謝啟明律師
　　被　　　告　丙○○　　男.
右上訴人因被告詐欺案件，不服臺灣板橋地方法院九十一年度易字第七三三號，中華
民國九十一年八月一日第一審判決（起訴案號：臺灣板橋地方法院檢察署九十年度偵
字第一九七０三號），提起上訴，本院判決如左：
    主  文
原判決關於乙○○○部分撤銷。
乙○○○連續意圖為自己不法之所有，以詐術使人將本人之物交付，處有期徒刑貳年
貳月。
其他上訴駁回。
    事  實
一、乙○○○於民國八十六年十月間，自任會首，召集民間互助會，會員連同會首共
    計四十一會次，約定每會會金新台幣（下同）二萬元，於每月二十日下午一時，
    在台北縣永和市○○路二０一巷二九號一樓，開標一次（下稱第一會）。乙○○○至八十八年五月間，因經濟週轉困難，已無資力按期支付會款，竟意圖為自己
    不法之所有，並基於概括之犯意，自任會首，再召集民間互助會，虛列會員劉秀
    鳳、葉鳳英、陳美鳳（下稱劉秀鳳等三人）各參加一會，及另以其夫丙○○名義
    參加一會，並邀集簡清石（會單記載為「開倫」）等人參與，會員連同會首共計
    三十五會次（包括虛列之會員），約定每月會金三萬元，於每月十五日下午一時
    ，同在上址，開標一次（下稱第二會）。簡清石等人不知有詐，陷於錯誤，應允
    參與第二會，並即於八十八年五月十五日依約各支付首會會款三萬元，乙○○○
    因此詐得首會會款九十萬元，其計算方式，詳如附表一所示。乙○○○並分別於
    八十八年六、七、八、九、十、十一、十二月、八十九年一、二、四、五、六、
    七、八、九月，於每月十五日，依序假冒陳美鳳、葉鳳英、劉秀鳳、「開倫」、
    己○○、陳憶萍、陳寶珠、吳金聰、陳素娥、己○○、廖秀香、廖文達、吳金聰
    、陳秋妹、「開倫」名義，以五千元、四千八百元、五千元、五千四百元、五千
    七百元、六千一百元、六千五百元、六千六百元、七千一百元、六千五百元、六
    千三百元、六千三百元、六千五百元、六千七百元、七千二百元標息，十五次冒
    標會款。又於八十九年十月十五日，以其夫丙○○名義，以六千七百元，詐標會
    款，均致使各活會會員，不知有詐，扣除標息後，如數支付會款予乙○○○。乙○○○冒標及詐標第二會會款之計算方式，詳如附表二、三所示。乙○○○並於
    八十九年九、十、十一、十二、九十年一月，於每月二十日，假冒王希和、「開
    倫」、「梁媽媽」、己○○（二次）名義，以三千元標息，五次冒標會款，均致
    使各活會會員，不知有詐，扣除標息後，如數支付會款予乙○○○。乙○○○冒
    標第一會會款之計算方式，詳如附表四所示。乙○○○以上開方式，總計詐欺得
    款一千二百六十九萬四千二百元。迨至九十年二月間，乙○○○無力繼續進行標
    會，並避不見面，互助會會員始知受騙。
二、案經己○○及庚○○○訴由台灣板橋地方法院檢察署檢察官偵查起訴。
    理  由
甲、有罪部分
壹、認定犯罪事實所憑之證據及理由
一、上開上訴人即被告乙○○○冒標會款等情，業據告訴人即互助會會員己○○、庚○○○於警訊、檢察官訊問、原法院及本院審理時指訴歷歷，並提出第一會、第
    二會互助會會單影本附卷為證（見偵字第一九七０三號卷第十二、十三頁）。
二、被告乙○○○於檢察官訊問時供述：第一會冒標五會，即王希和、「開倫」、「
    梁媽媽」各一會、己○○二會。第二會冒標十二會等語（見偵字第一九七０三號
    卷第四０、四一頁）。被告乙○○○於原法院及本院審理時均供稱：第一會冒標
    五會、第二會冒標十二會等語（見原審卷第二四頁、本院卷第五一、六０、六一
    頁）。
三、告訴人庚○○○於本院審理時指訴第二會僅有洪碧月、池木財、楊煌池、呂運醮
    四人標到會款，其餘均為活會會員等語，並提出詳細記載各會員得標日期、標息
    、得標金額之互助會會單影本附卷為憑（見本院卷第六二、七四頁）。證人即互
    助會會員丁○○證述：上開互助會會單係伊所寫，有依照得標會員、標息資料填
    寫，內容正確等語（見本院卷第六二頁），且徵以上開互助會會單詳細記載各會
    員得標日期、標息、金額，且均記載於各會員名字之下，內容應可信為實在。至
    於被告乙○○○供述冒標次數固屬一致，惟就冒用何人會員名義冒標，並未提出
    確實文書資料可憑，以被告乙○○○冒標第二會次數之多，顯難以期待其能記憶
    清楚，故以證人丁○○所記載，告訴人庚○○○所提出上開互助會會單為認定冒
    標之依據，而不以被告乙○○○歷次前後不一之供述為據，合予敘明。又依上開
    互助會單所示，第二會於八十八年六、七、八、九、十、十一、十二月、八十九
    年一、二、四、五、六、七、八、九月，依序以陳美鳳、葉鳳英、劉秀鳳、「開
    倫」、己○○、陳憶萍、陳寶珠、吳金聰、陳素娥、己○○、廖秀香、廖文達、
    吳金聰、陳秋妹、「開倫」名義標會，均係被告乙○○○冒標。至於被告乙○○○雖堅指第二會確實有劉秀鳳等三人參加，並已分別標得會款等語（見偵字第一
    九七０三號卷第四一頁）。惟依會單所示，陳美鳳於八十八年六月，以標息五千
    元標得，得款八十四萬五千元；葉鳳英於八十八年七月，以標息四千八百元標得
    ，得款八十六萬一千六百元；劉秀鳳於八十八年八月，以標息五千元標得，得款
    八十六萬五千元。被告乙○○○既自承劉秀鳳等三人死會會款僅繳到八十九年五
    月份，每人各尚欠約六十萬元（見本院卷第八０頁）。以劉秀鳳等三人既然尚積
    欠被告乙○○○近二百萬元鉅款，被告乙○○○時隔已逾二年之久，竟然未有任
    何催討舉動，且始終無法提供劉秀鳳等三人任何資料以供本院追查是否真有其人
    （見本院卷第八七、一０五頁）。再徵以告訴人己○○、庚○○○均指訴：未見
    過劉秀鳳等三人，也沒有其他會員表示有認識劉秀鳳等三人等語（見本院卷第八
    二頁）。又被告乙○○○自承：伊僅認識陳美鳳，並不認識劉秀鳳、葉鳳英（見
    本院卷第八一、一０五頁），以此泛泛交情，被告乙○○○豈肯輕易讓劉秀鳳等
    三人，於起會之初，即分別標走第二、三、四會，堪信所謂劉秀鳳等三人係被告
    乙○○○虛列參加第二會。
四、被告乙○○○於檢察官訊問時供稱：伊從八十八年初，就經濟情況變差，慢慢負
    債，以會養會等語（見偵字第一九七０三號卷第三一頁）。又被告乙○○○於八
    十八年五月召集第二會時，即預先虛列劉秀鳳等三人加入互助會，且甫於八十八
    年五月份取得首會會款，於次月起即連續冒用劉秀鳳等三人名義冒標會款，足徵
    被告乙○○○於第二會召集之初，即經濟困難，已無充足資力，無力按期支付會
    款，猶召集每月會款達三萬元之互助會，其於召集之初，即有不法所有之意圖，
  而施用詐術，信可認定。被告乙○○○既於召集第二會之初，即施用詐術，則被
    告以會首資格取得第一會會款，及其以其夫丙○○名義參加一會，於八十九年十
    月份以標息六千七百元，標得會款，均屬向活會會員施詐，亦可認定。
五、被告乙○○○固承認冒標第一會五會，惟就何時冒標、冒標何一會員之活會、標
    息若干，先後供述不一（見偵字第一九七０三號卷第四０頁背面、本院卷第五０
    、五一、六一、一０六頁），且告訴人庚○○○、己○○亦無法指明被告乙○○○就第一會之冒標情形，本院爰以最有利於被告乙○○○即詐欺金額最少之原則
    ，認定被告乙○○○係從末六會即八十九年九月二十日起冒標，併予說明。
六、被告乙○○○供述冒標時不一定有寫標單，會員如果沒來，用口頭講誰得標等語
    （見本院卷第一０五頁）。且告訴人己○○、庚○○○亦未指訴有偽造標單情節
    ，復無偽造之標單扣案。則尚無積極證據證明被告乙○○○有偽造標單情事，爰
    未認定其有行使偽造文書犯行，併此說明。
貳、本院對被告乙○○○辯解所為判斷
一、訊據被告乙○○○否認冒標第一會有五會之多，及虛列劉秀鳳等三人名義參加第
    二會，並辯稱：伊僅冒標第一會四會，又劉秀鳳等三人確實有參加第二會，並已
    得標等語。
二、經查，被告乙○○○於檢察官訊問時已供述第一會冒標王希和、「開倫」、「梁
    媽媽」、己○○（二次）之會（見偵字第一九七０三號卷第四０頁背面、第四一
    頁背面），於本院審理時亦曾供述冒標五會（見本院卷第六０頁），於所具答辯
    狀亦記載第一會冒標五會（見本院卷第六八頁），堪信被告乙○○○係冒標第一
    會五會無訛。其嗣後空言翻異，辯稱僅冒標四會等情，並不足取。
三、次查，被告乙○○○係虛列劉秀鳳等三人名義參加第二會，並冒名標會等情，已
    如理由壹、三所述。被告乙○○○空言否認，並不可採。
四、綜上所述，被告乙○○○所辯，乃卸責之詞，不足採信。是事證明確，被告乙○○○犯行，堪以認定，應依法論科。
參、論罪之理由
一、核被告乙○○○所為，係犯刑法第三百三十九條第一項之詐欺取財罪。
二、被告乙○○○先後多次犯行，均時間緊接，所犯係犯罪構成要件相同之罪名，顯
    係基於概括之犯意反覆為之，應論以連續犯一罪，並加重其刑。
三、被告乙○○○虛列劉秀鳳等三人加入第二會，並予冒標部分，及被告乙○○○於
    召集第二會之初，即無力支付會款，其有不法所有之意圖，施用詐術，以詐取首
    會會款，並以其夫丙○○名義參加一會，並予詐標，取得會款部分，雖未經起訴
    ，然與已起訴部分，有連續犯之裁判上一罪關係，為起訴效力所及，本院應併予
    審理。
肆、本院撤銷原判決之理由
一、原判決以被告乙○○○罪證明確，據以論罪科刑，固非無見。惟(一)原判決事實欄
    記載被告乙○○○詐得如附件債權人清冊明細之會款，惟判決書並未有附件，已
    有不合。(二)原判決漏未認定被告詐欺所得金額，致犯罪事實不明，亦有未洽。(三)
    被告乙○○○並有虛列劉秀鳳等三人加入第二會，並予冒標，且被告乙○○○於
    召集第二會之初，即無力支付會款，其有不法所有之意圖，施用詐術，以詐取首
    會會款，並以其夫丙○○名義參加一會，並予詐標，取得會款，上開詐取首會會
    款、冒標及詐標部分，為起訴效力所及，原判決未依法併予審理，同有違誤。
二、被告乙○○○上訴意旨以原判決關於被告乙○○○部分量刑過重為由，指摘原判
    決關於被告乙○○○部分為不當，提起上訴，雖無理由。惟原判決關於被告乙○○○部分，既有上開可議之處，即屬無可維持，應由本院予以撤銷。
伍、本院自為判決之理由
一、本院爰審酌被告乙○○○肆無忌憚多次冒標會款，惡性不輕，詐欺金額頗多，致
    被害人損失慘重，犯罪情節重大。且事後亦無法彌補被害人損失，惟被告乙○○○尚能大致坦承犯行，並參酌被告乙○○○之素行、犯罪之手段等一切情狀，量
    處如主文第二項所示之刑。
二、按刑法第五十六條之連續犯雖以一罪論，但得加重其刑至二分之一，其加重多寡
    ，當與連續犯行次數之多寡有關，故同一連續犯案件，其所認定犯行次數較少者
    ，與所認定犯行次數較多者，兩者適用之連續犯刑罰法條，就形式上觀之，雖無
    差異，但實質上其法條所含刑罰輕重之程度，顯有不同，故第二審法院所認定連
    續犯之次數，倘較第一審法院所認定者為多，則第一審判決適用之連續犯刑罰法
    條，實質上即難謂當，依刑事訴訟法第三百七十條但書之規定，第二審自得諭知
    較重於第一審判決之刑（最高法院八十二年度第七次刑事庭會議決議、最高法院
    八十七年度台上字第四九五號判決參照）。原判決未就被告乙○○○虛列劉秀鳳
    等三人加入第二會，並予冒標，及詐取首會會款，並以其夫丙○○名義參加一會
    ，並予詐標部分犯行，併予論罪。原判決適用法條即有不當，本院自不受刑事訴
    訟法第三百七十條前段之限制，得依同條後段規定逾知較重於原判決之刑，併予
    敘明。
乙、無罪部分
壹、公訴要旨
一、公訴事實：被告丙○○為被告乙○○○之夫，與被告乙○○○共同意圖為自己不
    法之所有，並基於概括之犯意，由被告乙○○○任會首，被告丙○○負責收取標
    金、交付得標會款事宜，二人明知無償付能力，仍以以會養會方式，召集第一會
    及第二會，連續向其他會員以口頭宣稱何人標金最高，而冒用陳秋妹、陳憶萍、
    陳素娥、陳寶珠、林建玲、「開倫」（簡清石）（二會）、「信泰」（劉鴻彬）
    （二會）、己○○、吳金聰、洪碧月名義，冒標第二會十二會，及冒用王希和、
    「開倫」（簡清石）、梁媽媽、己○○（二會）名義，冒標第一會五會，使活會
    會員信以為真，陷於錯誤而交付會款。
二、公訴法條：刑法第三百三十九條第一項之詐欺取財罪。
三、公訴證據：(一)告訴人己○○、庚○○○之指訴。(二)證人即互助會會員甲○○○之
    指證。(三)被告丙○○於偵查中對冒標情節，能詳加解釋，且於倒會後，出面與會
    員協議償還事宜，並與被告乙○○○共同書立協議書，若被告丙○○未參與冒標
    ，豈能對冒標情節，知之甚深，且出面協議。
貳、上訴要旨
一、告訴人己○○、庚○○○雖於告訴狀未指訴被告丙○○有冒標情事，惟其於檢察
    官訊問時指稱被告丙○○為被告乙○○○之夫，且被告丙○○每月幫助被告乙○○○收取會款，而會款係供其子及媳婦購買不動產，故被告丙○○應為共犯。若
    原法院認為告訴人之指訴，尚非明確，應傳訊其他被冒標之會員以查證被告丙○○有無在冒標時在場，並於冒標後，收取會款，即可以證明被告丙○○有共同冒
    標情事。然原法院未予傳訊查證，僅以告訴人之指訴不明確，遽認被告丙○○未
    參與冒標。原法院對此重要證據未予調查，自非妥適。
二、被告丙○○、乙○○○二人為夫妻，共同經營洗衣店，同財共居。況被告乙○○○召集數互助會，會員人數眾多，金額龐大。投標及冒標地點，皆在二人共同居
    住之洗衣店內。且被告乙○○○自承冒標所得金錢，皆因投資失利，或繳交貸款
    花用。被告丙○○既為被告乙○○○之夫，並時常幫助被告乙○○○收取會款，
    與會員聯絡，豈有不知情之理。被告丙○○並與被告乙○○○共同出面，與會員
    協調和解事宜，於檢察官訊問時，一再表示明瞭案情，陳述事情原委；反之，被
    告乙○○○卻鮮少發言，若被告丙○○未有參與，豈能如此。是應係被告乙○○○、丙○○共同冒標，於事發後，由被告乙○○○一人承擔。
三、刑法上之共犯，僅需有犯意之聯絡，及行為之分擔，若被告丙○○雖未於開標時
    在場，然與被告乙○○○有犯意之聯絡，並有幫助收取會款之行為分擔，即可成
    立共犯，無需於每次開標時在場。
參、被告丙○○之辯解
一、被告丙○○未參與召集互助會，及冒標會款。
二、被告丙○○係在其妻即被告乙○○○交待下，於下雨時，幫忙收取會款，或因被
    告乙○○○一人前往收取會款，不免有安全顧慮，故偶而陪同前往。
三、被告丙○○係因事情爆發後，才向被告乙○○○詢明原委，瞭解情況，出面處理
    ，才會於檢察官訊問時陳述倒會情況。
肆、本院之判斷
一、按犯罪事實應依證據認定之，無證據不得推定其犯罪事實，刑事訴訟法第一百五
    十四條定有明文。且為刑事訴訟法上證明之資料，無論其為直接證據或間接證據
    ，均須達於通常一般之人均不致於有所懷疑，而得確信其為真實之程度，始得據
    為有罪之認定，若其關於被告是否犯罪之證明未能達此程度，而有合理性懷疑之
    存在，致使無從形成有罪之確信，根據「罪證有疑，利於被告」之證據法則，即
    不得遽為不利於被告之認定，此觀諸最高法院七十六年臺上字第四九八六號判例
    意旨即明。又按犯罪事實之認定，應憑真實之證據，倘證據是否真實尚欠明顯，
    自難以擬制推測之方法，為其判斷之基礎，最高法院著有五十三年臺上字第六五
    六號判例可資參照。
二、經查，告訴人己○○、庚○○○始終指稱未曾前往參加標會（見偵字第一九七０
    三號卷第八、十一頁、本院卷第二六頁），又證人即會員甲○○○、戊○○○、
    丁○○、尤顯順於本院審理時一致證述：係被告乙○○○在主持開標，被告丙○○未主持等語（見本院卷第二七、二九、三０、四七、六三頁）。且證人丁○○
    並證稱：開標地點台北縣永和市○○路二０一巷二九號一樓，係被告乙○○○之
    弟住處（見本院卷第四七頁）。而被告乙○○○、丙○○所經營洗衣店係在永和
    市○○路五八一號（見偵字第一九七０三號卷第二一頁），被告丙○○並指稱開
    標時間係中午一時，其必需在洗衣店顧店，未參加過開標等語（見本院卷第五０
    頁）。公訴人上訴意旨指開標及冒標地點在被告乙○○○、丙○○二人所經營洗
    衣店等情，即有誤會，附此敘明。綜合上述，被告丙○○所辯並未於互助會開標
    ，甚或冒標時在場情節，應可採信。
三、次查，告訴人己○○、庚○○○於本院審理時經訊以如何證明被告丙○○參與冒
    標時指述：被告丙○○有收取會款，應該知道被告乙○○○有冒標；互助會有問
    題時，伊去洗衣店問，被告乙○○○躲起來，由被告丙○○出面談，後來還錢時
    ，被告丙○○有簽發本票等語（見本院卷第二八頁）。又證人甲○○○、戊○○○證述：被告丙○○有跟伊收過會款；互助會出問題，由被告丙○○出面解決等
    語（見本院卷第二七至三０頁）。是以上開告訴人之指訴及證人之指證，核屬判
    斷臆測被告丙○○有與被告乙○○○共同冒標，均不能證明被告丙○○有何具體
    參與冒標情事。
四、又查，被告丙○○、乙○○○固為夫妻關係，惟上開互助會均由被告乙○○○具
    名擔任會首，被告丙○○並未列名。且被告乙○○○於檢察官訊問時即就互助會
    冒標及金錢去向、家中經濟情形，供述詳細（見偵字第一九七０三號卷三一、四
    一、四二、五九頁），其於原法院、本院審理時亦能就相關情節侃侃而談（見原
    審卷第二三至二六頁、本院卷第三０、四九頁、第六０至六二頁、第七九至八二
    頁、第０一七頁）。且現今社會男女平權，妻子較諸丈夫活躍，家中經濟事宜由
    妻子掌理者，屢見不鮮。被告乙○○○既能具名召集互助會，並親自主持開標，
  足信被告乙○○○有能力自行處理互助會事宜，並非被告丙○○必然會參與。不
    能僅因被告丙○○、乙○○○為夫妻，二人同財同居，即遽以擬制或臆測被告丙○○與被告乙○○○即有犯意之聯絡。
五、再查，被告丙○○固於檢察官訊問時就互助會情節，有所供述，惟觀其內容重點
    厥為事發後處理善後事宜，就具體冒標情形，並未敘及。且其一再指明並未參與
    互助會，於停標後方知等語（見偵字第一九七０三號卷第三０、四一頁）；反之
    ，被告乙○○○則對如何冒標情節，供述詳細（見偵字第一九七０三號卷第三０
    、三一、四０、四一頁）。上訴意旨指被告丙○○陳述事情原委，被告乙○○○
    鮮少發言等情，容有誤會。又被告丙○○既為被告乙○○○之夫，於被告乙○○○冒標鉅額會款後，會員時時登門要債，洗衣店生意無以為繼之情形下，或基於
    夫妻情誼，或基於家中和諧，出面處理，瞭解事情原委，並願意負責，合於事理
    ，不能因被告丙○○對互助會冒標情節，有所瞭解，並願出面解決，即指為被告
    丙○○確實知情參與。
六、又查，被告丙○○始終承認有幫忙被告乙○○○收取會款，或與被告乙○○○一
    起收取會款，惟被告丙○○、乙○○○為夫妻，幫忙收取，或一起前往收取會款
    ，實為情理之常。且被告乙○○○要冒標詐取會款，既可獨力為之，衡情亦不需
    要被告丙○○參與。再者，被告乙○○○冒標會款，並非光榮之事，且事關家庭
    理財不當，有受被告丙○○責難之虞，被告乙○○○即有可能未告知被告丙○○
    。既無確切事證足資佐證，亦不能僅以被告丙○○有幫忙收取會款，或一起前往
    收取會款，即據以認定被告丙○○共謀參與冒標。
七、綜上所述，公訴及上訴意旨所舉事證，尚不能使本院形成被告丙○○共同參與犯
    罪之確切心證。此外，本院復查無其他積極證據足以證明被告丙○○有公訴意旨
    所指犯行。揆諸上開說明，不能證明被告丙○○犯罪，應諭知無罪之判決。原判
    決諭知被告丙○○無罪之判決，即無不合。上訴意旨仍執前詞，指摘原判決關於
    被告丙○○部分不當，提起上訴，為無理由，應予駁回。
丙、適用之法律
一、刑事訴訟法第三百六十九條第一項前段、第三百六十四條、第二百九十九條第一
    項前段、第三百六十八條。
二、刑法第五十六條、第三百三十九條第一項。
三、罰金罰鍰提高標準條例第一條前段。
本案經檢察官鄭富銘到庭執行職務。
中      華      民      國      九十一    年    十二    月    二十七    日
                              臺灣高等法院刑事第二十庭
                                  審判長法  官  葉  麗  霞
                                        法  官  陳  孟  瑩
                                        法  官  李  錦  樑
右正本證明與原本無異。
不得上訴。
                                        書記官  郭  台  發
中      華      民      國     九十一   年     十二     月    三十      日
附錄：本案論罪科刑法條全文
刑法第三百三十九條第一項
意圖為自己或第三人不法之所有，以詐術使人將本人或第三人之物交付者，處五年以
下有期徒刑、拘役或科或併科一千元以下罰金。
以前項方法得財產上不法之利益或使第三人得之者亦同。
前二項之未遂犯罰之。
